ACORDAO-COMPLETO-2546149

ACÓRDÃO 4578/2022 ATA 28/2022 - PRIMEIRA CÂMARA

VISTOS, relatados e discutidos estes autos de recurso de reconsideração interposto por José Ivaldo Martins Guimarães (XXX.740.712-XX) contra o Acórdão 14044/2020-TCU-Primeira Câmara;
ACORDAM os Ministros do Tribunal de Contas da União, reunidos em Sessão da 1ª Câmara, ante as razões expostas pelo Relator, em:
9.1. conhecer do recurso de reconsideração interposto por José Ivaldo Martins Guimarães, consoante art. 32, inciso I, da Lei 8.443/1992, para, no mérito, dar-lhe provimento parcial;
9.2. conferir a seguinte redação ao subitem 9.2 do Acórdão 14044/2020-TCU-Primeira Câmara:
9.2. julgar irregulares as contas do Sr. José Ivaldo Martins Guimarães (XXX.740.712-XX) , com fundamento nos arts. 1º, inciso I, 16, inciso III, alíneas "b" e "c", da Lei 8.443/1992, c/c os arts. 19 e 23, inciso III, da mesma Lei, condenando-o ao pagamento da quantia a seguir especificada, com fixação do prazo de 15 (quinze) dias, a contar da notificação, para comprovar, perante o Tribunal (art. 214, III, "a", do Regimento Interno) , o recolhimento da dívida aos cofres do Fundo Nacional de Desenvolvimento da Educação, atualizada monetariamente e acrescida dos juros de mora, calculados a partir das datas indicadas, até a data do recolhimento, na forma da legislação em vigor:
Pnae/2013
	Data
	Valor (R$) 

	3/10/2013
	31.900,00

	2/8/2013
	30.309,86

9.3. reduzir, proporcionalmente, o valor da multa individual indicada no subitem 9.3 do Acórdão 14044/2020-TCU-Primeira Câmara para R$ 12.000,00 (doze mil reais) ;
9.4. manter inalterados os demais subitens do Acórdão 14044/2020-TCU-Primeira Câmara;
9.5. notificar o recorrente, o Fundo Nacional de Desenvolvimento da Educação, bem como a Procuradoria da República no Estado do Pará, acerca desta decisão.

Recurso de reconsideração interposto contra o Acórdão 14.044/2020-1ª Câmara.

Primeira Câmara

Município de Mãe do Rio - PA.

3. Interessados/Responsáveis/Recorrentes:
3.1. Interessado: Fundo Nacional de Desenvolvimento da Educação (00.378.257/0001-81).
3.2. Responsável/Recorrente: José Ivaldo Martins Guimarães (XXX.740.712-XX).

13.1. Ministros presentes: Walton Alencar Rodrigues (Presidente), Benjamin Zymler, Vital do Rêgo (Relator) e Jorge Oliveira.
13.2. Ministros-Substitutos presentes: Augusto Sherman Cavalcanti e Weder de Oliveira.

VITAL DO RÊGO

Ministro-Substituto Augusto Sherman Cavalcanti.

Adoto como parte do relatório a instrução de mérito elaborada no âmbito da Secretaria de Recursos - Serur (peça 74) , que contou com parecer favorável da unidade técnica (peça 75) , a seguir transcrita:
1. Trata-se de recurso de reconsideração (peças 37 a 56) interposto por José Ivaldo Martins Guimarães, à época dos fatos Prefeito do Município de Mãe do Rio/PA (gestão 2013-2016) , contra o Acórdão 14044/2020-TCU-Primeira Câmara (Peça 22) .
1.1. Reproduz-se integralmente o teor do dispositivo da decisão impugnada:
ACORDAM os Ministros do Tribunal de Contas da União, reunidos em sessão de 1a Câmara, ante as razões expostas pelo Relator, em:
9.1. rejeitar as alegações de defesa apresentadas pelo Sr. José Ivaldo Martins Guimarães (CPF XXX.740.712-XX) ;
9.2. julgar irregulares as contas do Sr. José Ivaldo Martins Guimarães (CPF 392.740.71272) , com fundamento nos arts. 1°, inciso I, 16, inciso III, alíneas "b" e "c", da Lei 8.443/1992, c/c os arts. 19 e 23, inciso III, da mesma Lei, condenando-o ao pagamento da quantia a seguir especificada, com fixação do prazo de 15 (quinze) dias, a contar da notificação, para comprovar, perante o Tribunal (art. 214, III, "a", do Regimento Interno) , o recolhimento da dívida aos cofres do Fundo Nacional de Desenvolvimento da Educação, atualizada monetariamente e acrescida dos juros de mora, calculados a partir das datas indicadas, até a data do recolhimento, na forma da legislação em vigor:
Pnae/2013
	Data
	Valor

	5/3/2013
	1.000,00

	2/4/2013
	1.000,00

	16/5/2013
	1.300,00

	16/5/2013
	1.300,00

	20/6/2013
	1.300,00

	16/7/2013
	1.300,00

	19/7/2013
	30.066,90

	30/7/2013
	17.212,00

	20/8/2013
	850,00

	2/10/2013
	8.509,00

	2/10/2013
	3.935,35

	2/10/2013
	8.509,00

	2/10/2013
	31.900,00

	3/10/2013
	31.900,00

	7/11/2013
	17.000,00

	20/12/2013
	1.300,00

	20/12/2013
	1.300,00

	20/12/2013
	1.300,00

	20/12/2013
	1.300,00

	20/12/2013
	4.320,00

	2/8/2013
	30.309,86

Pnae/2014
	Data
	Valor

	9/4/2014
	1.300,00

	1/7/2014
	10.276,50

	14/8/2014
	7.958,50

	9/9/2014
	19.233,45

	9/9/2014
	2.740,00

	10/10/2014
	8.780,00

9.3. aplicar ao Sr. José Ivaldo Martins Guimarães (CPF XXX.740.712-XX) a multa prevista no art. 57 da Lei 8.443/1992, no valor de R$ 50.000,00 (cinquenta mil reais) , com a fixação do prazo de quinze dias, a contar da notificação, para comprovar, perante o Tribunal (art. 214, inciso III, alínea "a", do Regimento Interno) , o recolhimento da dívida aos cofres do Tesouro Nacional, atualizada monetariamente desde a data deste Acórdão até a data do efetivo recolhimento, se paga após o vencimento, na forma da legislação em vigor;
9.4. autorizar, desde logo, nos termos do art. 28, inciso II, da Lei 8.443/1992, a cobrança judicial das dívidas caso não atendidas as notificações; e
9.5. enviar cópia da deliberação ao responsável e ao Fundo Nacional de Desenvolvimento da Educação (FNDE) ; bem como à Procuradoria da República no Estado do Pará, nos termos do § 3° do art. 16 da Lei 8.443/1992, c/c o § 7°, in fine, do art. 209 do Regimento Interno do TCU, para adoção das medidas que considere cabíveis.
HISTÓRICO
O Fundo Nacional de Desenvolvimento da Educação (FNDE) instaurou tomada de contas especial em desfavor de José Ivaldo Martins Guimarães, ex-prefeito do Município de Mãe do Rio, Estado do Pará, em razão da impugnação parcial das despesas realizadas com os recursos do Programa Nacional de Alimentação Escolar (Pnae) nos exercícios de 2013 e 2014.
Para a execução do programa, o FNDE repassou à municipalidade as importâncias totais de R$ 930.336,00 (Pnae/2013) e R$ 779.888,00 (Pnae/2014) , dos quais restaram como parcelas de débitos imputados R$ 151.251,11 e R$ 50.022,60, respectivamente.
Na instrução do processo, ouviuse o responsável acerca da irregularidade assim descrita no instrumento citatório:
Irregularidade: impugnação parcial das despesas realizadas com os recursos repassados ao município de Mãe do Rio/PA à conta do Programa Nacional de Alimentação Escolar (Pnae) , nos exercícios de 2013 e 2014, decorrente das seguintes irregularidades:
Pnae/2013:
a)  despesas verificadas no extrato bancário, mas não declaradas na relação de pagamentos, rompendo o nexo de causalidade entre as despesas realizadas e os respectivos credores;
b)  pagamento de gêneros alimentícios em desacordo com o estipulado em contrato.
Pnae/2014:
a) despesas verificadas no extrato bancário, mas não declaradas na relação de pagamentos, rompendo o nexo de causalidade entre as despesas realizadas e os respectivos credores.
Examinadas as alegações defensórias aduzidas pelo responsável-defendente, a Corte endossou o entendimento exarado pela Unidade Técnica na instrução acostada à peça 18, cuja conclusão se reproduz a seguir, e o integrou a suas razões de decidir.
CONCLUSÃO25. A partir dos elementos constantes dos autos, foi possível verificar que os recursos repassados ao município de Mãe do Rio/PA por conta do Programa Nacional de Alimentação Escolar, nos exercícios de 2013 e 2014, não tiveram sua boa e regular aplicação comprovada, ante a ocorrência de "despesas verificadas no extrato bancário, mas não declaradas na relação de pagamentos, rompendo o nexo de causalidade entre as despesas realizadas e os respectivos credores" e o "pagamento de gêneros alimentícios em desacordo com o estipulado em contrato", gerando dano ao erário no valor original de R$ 247.200,56. 
26. Verifica-se também que o Sr. José Ivaldo Martins Guimarães, prefeito municipal de Mãe do Rio/PA na gestão 2013-2016, era a pessoa responsável pela gestão dos recursos federais recebidos à conta do Pnae, nos exercícios de 2013 e 2014, e, no entanto, não tomou as providências para que a execução de tais recursos fosse corretamente comprovada. 
27. Realizada a citação do responsável, o Sr. José Ivaldo Martins Guimarães apresentou, através de advogado legalmente constituído, suas alegações de defesa, as quais devem ser rejeitadas por serem insuficientes para elidir o débito que lhe foi imputado, uma vez que não logrou afastar a ocorrência das irregularidades.
28. Diante disso, e inexistindo nos autos elementos que permitam concluir pela ocorrência de boa-fé ou de outros excludentes de culpabilidade em sua conduta, propõe-se que suas contas sejam julgadas irregulares e que ele seja condenado em débito, aplicando-se a multa prevista no art. 57 da Lei 8.443/1992. 
Entendeu o Tribunal que também pelas seguintes razões o defendente malogrou elidir as irregularidades a ele imputadas:
a)  as alegações apresentadas se cingiram à questão da realização de pagamento de gêneros alimentícios em desacordo com o estipulado em contrato, evidenciado no exercício de 2013 e não são suficientes para afastar esta irregularidade;
b)  a Corregedoria-Geral da União (CGU) aceitou termo aditivo que alterou o valor do contrato de R$ 523.579,50 para 654.474,37 mesmo diante da não comprovação da publicação e da não definição de quais produtos e/ou quantidades sofreriam acréscimos e/ou reduções. Nada obstante, os pagamentos à contratada somaram R$ 684.784,23, de modo que remanesceu a diferença de R$ 30.309,86 (= R$ 684.784,23 - R$ 654.474,37) , objeto da citação, acerca da qual o defendente silenciou; 
c)   restaram injustificadas as despesas verificadas no extrato bancário e não declaradas na relação de pagamentos;
d) compete ao gestor prestar contas da integralidade das verbas federais recebidas, cabendo-lhe o ônus da prova quanto à boa e regular aplicação desses recursos.
Diante disso, reputou o Tribunal que permanece a responsabilidade do mencionado gestor dos recursos públicos objeto destas contas especiais por não haver apresentado elemento de convencimento mediante o qual se possam ter por elididas as irregularidades a ele imputadas. 
Daí a decisão reproduzida no subitem 1.1 desta instrução.
Irresignado, o interessado vem interpor o recurso ora examinado.
ADMISSIBILIDADE    
Perfilha-se o exame de admissibilidade juntado à peça 57, em que se propõe conhecer do recurso e suspender os subitens 9.2, 9.3 e 9.4 da decisão combatida, acolhido pelo relator do recurso, Ministro Vital do Rêgo (peça 61) .
MÉRITO              
Delimitação
1.2. Quanto ao mérito do recurso, no essencial é de perquirir se:
a)  o alegado fato de que o ora recorrente não se omitiu no dever de prestar contas se relaciona à fundamentação da decisão recorrida (nesta instrução, subitem 12) ;
b)  os elementos probatórios ora trazidos aos autos comprovam o emprego de parte dos recursos objeto das contas especiais relativos à primeira e à segunda relação de parcelas de débito constantes do subitem 9.2 da decisão recorrente, excetuada a última parcela discriminada na primeira relação, por relativa à ocorrência referida na próxima alínea desta delimitação (ibid., item 13) ;
c)  se constituiu em mera falha formal a ocorrência fundadora do entendimento de que houve dano ao erário correspondente à última parcela discriminada na primeira relação de parcelas de débito imputado constante do subitem 9.2 da decisão vergastada (ibid., item 14) .
Da não fundamentação da decisão objurgada em omissão no dever de prestar contas
1.3. À peça 37, p. 2-3, o recorrente sustenta que "consta nos autos do procedimento administrativo" que ele "não deixou de prestar informações quando fora demandado" e que, contudo, tais informações "não foram aceitas por terem sido consideradas intempestivas". Para o recorrente, "tal argumento, por si só, não pode comprometer a irregularidade das contas apresentadas, devidamente justificadas", de modo que "[a] documentação [deve] ser considerada para demonstrar que os recursos recebidos foram usados conforme orientação da legislação vigente".
1.4. Assevera ainda, a esse respeito, que lhe foi impossível "apresentar à época documentos que estavam em posse do Poder Executivo municipal e que ainda não [lhe] haviam sido fornecidos."
Análise
1.5. A alegação não socorre o recorrente por carecer de relação com a fundamentação da decisão atacada.
1.6. A aludida decisão não se fundou em conduta consistente em omissão no dever de prestar contas, como se depreende da leitura tanto de sua fundamentação (peça 23) como do esteio legal da multa aplicada ao ora recorrente no art. 16, inciso III, alíneas "b" e "c" da Lei 8.443/1992 - e não alínea "a" deste inciso.
Da comprovação do emprego de parte dos recursos pecuniários relativa a determinadas parcelas do débito imputado
1.7. À peça  37, p. 3-4, diz-se que os documentos anexados ao instrumento de recurso (peças 38-56) , examinados em conjunto com os dados expostos nas tabelas a seguir reproduzidas, "prova[m] que os recursos recebidos do FNDE para uso no Programa Nacional de Alimentação Escolar foram utilizados de forma adequada [..]", pois dessa forma se verificaria que "todos os valores apontados como não recolhidos [...] restam devidamente comprovados", na medida em que "devidamente justificados por meio de Recibos, Notas Fiscais e extratos bancários que comprovam a devolução da TED à conta bancária [...]".
	PNAE/2013

	DATA
	VALOR
	COMPROVAÇÃO
	DATA

	5/3/2013
	1.000,00
	RECIBO
	05.03.2013

	2/4/2013
	1.000,00
	RECIBO
	02.04.2013

	16/5/2013
	1.300,00
	RECIBO
	16.05.2013

	16/5/2013
	1.300,00
	RECIBO
	16.05.2013

	20/6/2013
	1.300,00
	RECIBO
	20.06.2013

	16/7/2013
	1.300,00
	RECIBO
	16.07.2013

	19/7/2013
	30.066,90
	TED DEVOLVIDA
	
	30/7/2013
	17.212,00
	NF-E
	30.07.2013

	20/8/2013
	850,00
	RECIBO
	20.08.2013

	2/10/2013
	8.509,00
	TED DEVOLVIDA
	
	2/10/2013
	3.935,35
	NF-E
	06.09.2013

	2/10/2013
	8.509,00
	TED DEVOLVIDA
	
	2/10/2013
	31.900,00
	TED DEVOLVIDA
	
	3/10/2013
	31.900,00
	TED DEVOLVIDA
	
	7/11/2013
	17.000,00
	NF-E
	06.08.2013

	20/12/2013
	1.300,00
	RECIBO
	20.12.2013

	20/12/2013
	1.300,00
	RECIBO
	20.12.2013

	20/12/2013
	1.300,00
	RECIBO
	20.12.2013

	20/12/2013
	1.300,00
	RECIBO
	20.12.2013

	20/12/2013
	4.320,00
	NF-E
	06.08.2013

	2/8/2013
	30.309,86
	MERA
IRREGULARIDADE FORMAL
	
	PNAE/2014

	DATA
	VALOR
	COMPROVAÇÃO
	DATA

	9/4/2014
	1.300,00
	RECIBO
	08.04.2014

	1/7/2014
	10.276,50
	NF-E
	30.06.2014

	14/8/2014
	7.958,50
	NF-E
	11.08.2014

	9/9/2014
	19.233,45
	TED DEVOLVIDA
	
	9/9/2014
	2.740,00
	TED DEVOLVIDA
	
	10/10/2014
	8.780,00
	TED DEVOLVIDA
	
1.8. Diante disso, caberia ter por elidido o débito imputado e, conforme sustentado no subitem 2.3 do instrumento de recurso (peça 37, p. 6) , a multa aplicada.
Análise
1.9. Assiste razão ao recorrente relativamente à parte das parcelas integrantes do débito imputado.
1.10. Reproduzemse os subitens da instrução trazida à peça 18 em que se discriminaram as parcelas do débito imputado:
3.1. Referentes ao Pnae/2013, conforme Parecer 225, de 23/2/2017 (peça 2, p. 54-58) : 
3.1.1. Despesas verificadas no extrato bancário (peça 2, p. 15-28) , mas não declaradas na relação de pagamentos (peça 2, p. 44-46) , rompendo o nexo de causalidade entre as despesas realizadas e os respectivos credores, de acordo com o item 2.2.3, alínea "a", do Parecer 225, de 23/2/2017 (peça 2, p. 54-58) :
 
	Data
	Valor (R$) 

	5/3/2013
	1.000,00

	2/4/2013
	1.000,00

	16/5/2013
	2.600,00

	20/6/2013
	1.300,00

	16/7/2013
	1.300,00

	2/8/2013
	17.188,00

	20/8/2013
	850,00

	2/10/2013
	31.894,35

	3/10/2013
	31.900,00

	7/11/2013
	17.000,00

	20/12/2013
	14.908,90

	Total (R$) 
	120.941,25

[.....omissis....]
3.2.1. Despesas verificadas no extrato bancário (peça 2, p. 76-87) , mas não declaradas na relação de pagamentos (peça 2, p. 99-101) , rompendo o nexo de causalidade entre as despesas realizadas e os respectivos credores, conforme o item 2.2.2, alínea "a", do Parecer 213, de 10/2/2017 (peça 2, p. 114-118) :
	Data
	Valor (R$) 

	9/4/2014
	1.300,00

	1/7/2014
	10.276,50

	14/8/2014
	7.958,50

	9/9/2014
	19.233,45

	22/9/2014
	2.474,15

	10/10/2014
	8.780,00

	Total (R$) 
	50.022,60

1.11. Vale destacar o seguinte trecho do item 9 da mencionada instrução:
Quanto às "despesas verificadas no extrato bancário, mas não declaradas na relação de pagamentos, rompendo o nexo de causalidade entre as despesas realizadas e os respectivos credores", foram imputados ao responsável os valores não declarados e os valores declarados em duplicidade, quando, tendo sido realizado um único pagamento, foram declarados dois credores, o que impossibilita saber a quem o pagamento foi realizado.
1.12. Vale notar que do extrato bancário constante dos autos na fase de instrução do processo, às peças 2, p. 1528 e 76-87, não constaram os beneficiários dos documentos de transferências bancárias ali registrados e não se trouxeram aos autos cópias de tais documentos mediante as quais se possa identificar seus beneficiários. Desta feita, o recorrente junta ao instrumento de recurso extrato de bancário (peça 55) de que consta coluna de identificação de tais beneficiários, com o que se pôde elaborar o exame mencionado no próximo parágrafo.
1.13. Com base nos elementos probatórios juntados aos autos por meio do recurso ora examinado às peças 38-56, elaborarouse o quadro consistente no Apêndice A a esta instrução, mediante o qual se verifca que se comprovaram os empregos dos recursos pecuniários relativos à parte das despesas e restaram não comprovados os empregos das seguintes parcelas integrantes do débito imputado:
	Valor
	Data

	R$ 17.188,00 (cf. linha 6 do Apêndice A) 
	2/8/2013

	R$ 31.894,35 (cf. linha 10 do Apêndice A) 
	2/10/2013

	R$ 31.900,00 (cf. linha 12 do Apêndice A) 
	3/10/2013

	R$ 17.000,00 (cf. linha 13 do Apêndice A) 
	7/11/2013

	R$ 9.708,90  (cf. linha 14 do Apêndice A) 
	20/12/2013

	R$ 19.233,45 (cf. linha 18 do Apêndice A) 
	9/9/2014

	R$ 2.474,15 (cf. linha 19 do Apêndice A) 
	22/9/2014

	R$ 8.780,00 (cf. linha 20 do Apêndice A) 
	10/10/2014

1.14. Importa observar no exame empreendido mediante o Apêndice A que os valores referidos pelos recorrentes na tabela reproduzida no subitem 13.1 relativos à discriminação "TED não devolvido" na coluna "Comprovação" não integraram o débito imputado. 
1.15. O valor ali referido relativo à discriminação "mera irregularidade formal" será objeto do próximo item desta instrução, visto que o recorrente a ele se refere em alegação recursal distinta da aqui analisada.
Da ocorrência de dano ao erário no pagamento de gêneros alimentícios em desacordo com o estipulado em contrato firmado com a empresa A. K. O. dos S. - EPP
1.16. À peça 37, p. 4-6, quanto à parcela do débito decorrente de pagamento de gêneros alimentícios em desacordo com o estipulado em contrato firmado com a empresa A. K. O. dos S. - EPP, objeto do subitem 3.1.2 da instrução aposta à peça 18, o recorrente assere que: 
a) firmouse o mencionado contrato "para aquisição de produtos na totalidade de R$ 523.579,50"; 
b) "apresent[ou-se] aditivo contratual no montante de 25% (vinte e cinco por cento) do valor"; 
c) "em levantamento realizado restou verificado, ao final, a despesa no valor supramencionado em razão da aquisição de produtos sem cobertura contratual"; 
d)  "houve uma falha de organização administrativa que resultou em um pontual desequilíbrio do controle do saldo contratual para a realização das aquisições junto a empresa contratada"; 
e) "a referida aquisição fora realizada nos termos do contrato previamente firmado, dentro do prazo de vigência [deste]", precedida pesquisa de preços; 
f) a aquisição se deu por preços compatíveis com os praticados em mercado;
g) não se fez imputação de "falha no procedimento licitatório ou irregularidade no firmamento daquele contrato administrativo"; 
h) não se fez imputação de que "os bens adquiridos pela Prefeitura à época não teriam sido entregues", de modo a "afasta[r] [...] arguição de dano ao erário público".
1.17. Como base nas afirmações resumidas retro, o recorrente, em conclusão, sustenta que: (i) houve "mera irregularidade formal" consistente em aquisição mediante o mencionado contrato depois de "atingido o limite do saldo para compra", vale dizer, "sem cobertura contratual"; (ii) a aludida falha formal "não impossibilitou o controle d[e] [su]as contas"; e (iii)  ante a inexistência de dano ao erário e de malversação dos recursos objeto das contas especiais, haveria que, em observância aos princípios da proporcionalidade e da razoabilidade, ter por comprovado o bom e regular emprego dos recursos, elidir a multa aplicada (conforme o sustentado também no subitem 2.3 do instrumento de recurso, à peça 37, p. 6) e julgar as contas regulares com ressalva. 
Análise
1.18. A alegação não merece prosperar.
1.19. Para fazer ver erro de julgamento da decisão objurgada, o recorrente haveria que produzir provas contrárias aos robustos, diversos e convergentes elementos de convencimento expostos nos subitens 3.1.2.1.1 a 3.1.3 e condensados a seguir:
a)  o contrato firmado com a empresa A. K. O. dos S - EPP previu a aquisição de produtos na totalidade de R$ 523.579,50; porém, em levantamento efetuado nos processos de pagamento do Pnae, apurou-se que os pagamentos realizados na execução contratual totalizaram o valor de R$ 684.784,23, conforme tabela de peça 2, p. 141;
b)  a diferença, originalmente no valor de R$ 161.204,73, deveuse a pagamentos sem amparo contratual, prática ilegal vedada pela Lei 8.666/1993 e decorreu de (i) aquisição de itens em quantidades diversas daquelas previstas no Termo de Referência da Dispensa de Licitação 011/2013, que é parte integrante do contrato, no valor de R$ 126.560,10; (ii) aquisição de itens que não foram previstos no Termo de Referência e, portanto, não constam do contrato, importando em um valor de R$ 34.644,64, conforme tabela de peça 2, p. 142; 
c)  o Termo Aditivo do Contrato 001/2013, como assinalado em cópia trazida aos autos, previu acréscimo de 25% no valor do contrato original firmado entre as partes, mas com a repactuação contratual alterouse o valor da execução contratual de R$ 523.579,50 para R$ 654.474,37, o que se constitui em acréscimo de R$ 130.894,87 em relação ao valor do contrato original;
d)  a Prefeitura não encaminhou a comprovação da publicação do mencionado termo aditivo;
e)  o termo aditivo não discriminou quais produtos e/ou quantidades sofreriam acréscimos e/ou reduções com o novo ajuste na medida em que dele não constava novo quadro com os itens/quantidades dos produtos a serem adquiridos por força da alteração contratual;
f)  o valor total dos pagamentos efetuados, R$ 684.784,23, excedeu em R$ 30.309,86 o novo valor estabelecido mediante o aludido termo aditivo, R$ 654.474,37. A parcela do débito imputado ao ora recorrente se constitui no valor excessivo referido;
g)  para a qual a prefeitura não apresentou nenhuma explicação, sobre o que representa o valor do débito considerado para esta irregularidade (peça 2, p. 143) ; 
h)  o contrato prefalado é resultante de Dispensa de Licitação em cujo procedimento se detectaram "evidências de montagem e simulação", como exposto no subitem 2.2.1 do relatório trazido à peça 2 (p. 133-140) ;
i)  detectouse fragilidade nos controles de estoque dos produtos adquiridos para a merenda escolar, como exposto no subitem 2.2.3 do mesmo relatório (peça 2, p. 143- 145) , o que faz de difícil comprovação a efetiva destinação dos produtos adquiridos para o fim de beneficiar estudantes do município.
1.20. As afirmações feitas pelo recorrente sumariadas nas alíneas a a d do subitem 14.2 desta instrução consistem em memorial dos fatos pretensamente motivadores da celebração de termo aditivo. 
1.21. As sumariadas nas alíneas e e f do mesmo subitem não guardam relação com as irregularidades imputadas. 
1.22. A sumariada na alínea g do mesmo subitem não corresponde à verdade dos fatos, dado o exposto nas alíneas a a d e h do subitem 14.4 desta instrução.
1.23. A sumariada na alínea h do subitem 14.2 desta instrução não corresponde à verdade dos fatos, dado o exposto na alínea i do subitem 14.4 desta instrução 
1.24. Vê-se, diante disso, o descabimento da sustentação do recorrente no sentido de que não houve dano erário, mas antes mera falha formal. 
1.25. Como se depreende da leitura dos argumentos recursais aduzidos, o recorrente não apresenta provas contrárias aos elementos de convencimento consistentes, divergentes e convergentes - relacionados no subitem 14.4 desta instrução - no sentido de houve dano ao erário no valor de R$ 30.309,86.
EXAME INCIDENTAL
Da não ocorrência de prescrições das pretensões do EstadoPersecutor ao ressarcimento do erário e da punição pecuniária e da não ocorrência de preclusão temporal para o Estado-juiz de contas e de fiscalização de atos e contratos
1.26. Dado o julgamento do Supremo Tribunal Federal no RE 636.886, importa analisar não só as alegações recursais, mas também, de ofício, a eventual ocorrência das perdas de poder processual previstas na Lei 9.873/1999 e da prescrição das pretensões do EstadoPersecutor ao ressarcimento do erário e da punição pecuniária da ora recorrente sob o regime prescricional cível.
i)	Premissas adotadas
1.27. Adotarseão as premissas a seguir enumeradas sobre o tema desenvolvidas no âmbito da Serur no amadurecimento dos entendimentos exarados à peça 73, continente de estudo e pronunciamentos anteriores da Secretaria a respeito da matéria: 
a)   ao julgar o RE 636.886, o STF deu nova interpretação ao art. 37, § 5º, da Constituição da República. Fixou a tese de que "é prescritível a pretensão de ressarcimento ao erário fundada em decisão de Tribunal de Contas";
b)   cumpre adotar o mesmo regime prescricional para o exame das prescrições das pretensões à aplicação de sanção punitiva e ao ressarcimento do erário no procedimento de controle administrativo, dado o seu objetivo comum de estabelecer para o Estado prazo para agir: caracterizar o ilícito, identificar seu autor, dimensionar as consequências da conduta e impor as consequências legais;
c)  até que sobrevenha norma específica, cumpre adotar no exame da ocorrência da prescrição mencionada o regime prescricional estatuído na Lei 9.873, de 23/11/1999, na linha dos recentes pronunciamentos do STF a respeito, sem deixar de empreender também o exame da prescrição segundo o prazo decenal previsto no Código Civil brasileiro;
d) ante a necessária aplicação ao caso concreto do entendimento fundador da decisão vinculante aludida no sentido de que se aplica a Lei 9.873/1999 ao procedimento de controle administrativo, cumpre examinar também a eventual subsunção da situação fática à hipótese de perda de poder processual pelo Poder Público prevista no art. 1o, § 1o, do citado diploma legal.
ii)	Análise da eventual ocorrência da prescrição objeto do art. 1o, caput, da Lei 9.873/1999
1.28. A seguir aplica-se esse exame ao caso concreto.
ii.a) 	Do prazo
1.29. A Lei 9.873/1999 estabelece um prazo geral de cinco anos, na cabeça seu art. 1°, e um especial, previsto no § 2° do mesmo artigo, a seguir reproduzido: "quando o fato objeto da ação punitiva da Administração também constituir crime, a prescrição reger-se-á pelo prazo previsto na lei penal".
ii.b)	Do termo inicial da contagem do prazo
1.30. Quanto ao termo inicial, a referida lei prevê o tratamento a ser dado a situações de ilícitos permanentes ou continuados.
1.31. Seu art. 1°, parte final, traz previsão expressa a respeito do início do prazo em se tratando de infração consistente em prática de ato merecedor de sanção punitiva. Nesta hipótese, a prescrição começa a correr a partir da prática do ato. 
1.32. Tratandose de infração de caráter permanente ou continuado, a prescrição começa a correr não da data de cada fato, e sim "do dia em que tiver cessado" a permanência ou a continuidade ¿ como na reiteração de pagamentos irregulares, por vícios em sucessivas medições de uma mesma obra.
1.33. Nesse regime, como se infere do enfatizado pelo STF no voto do ministro Roberto Barroso, no MS 32.201, assim como no voto do ministro Gilmar Mendes, no RE 636.886, a contagem do prazo de prescrição no caso de convênios e instrumentos congêneres só começa a correr, (i) se prestadas as contas tempestivamente, na data em que tal se deu, (ii) se prestadas as contas intempestivamente, na data em que teve lugar a primeira medida inequivocamente persecutória administrativa de apuração dos fatos ou na em que teve lugar a prestação extemporânea, o que ocorrer primeiro, (iii) se  não prestadas as contas por omissão no dever de fazê-lo, na data em que teve lugar a primeira medida persecutória mencionada. 
ii.c)	Das causas de interrupção da contagem do prazo
1.34. No regime da Lei 9.873/1999, a contagem do prazo relativo à prescrição prevista no caput do seu art. 1º se interrompe sempre que concretizada qualquer das hipóteses estabelecidas nos incisos do seu art. 2o, a saber: pela notificação ou citação do indiciado ou acusado, inclusive por meio de edital (inciso I) ;  por qualquer ato inequívoco, que importe apuração do fato (inciso II) ; pela decisão condenatória recorrível (inciso III) ; por qualquer ato inequívoco que importe em manifestação expressa de tentativa de solução conciliatória no âmbito interno da administração pública federal (inciso IV) . 
1.35. Como se vê, a lei contempla uma variedade de causas e há autonomia entre elas. A própria determinação do TCU para que se realize auditoria para averiguar determinado fato interrompe a prescrição, como destacado no julgamento do MS 32.201.
1.36. Entende-se por atos inequívocos de apuração  (i) a investigação de irregularidades realizada pela autoridade administrativa no exercício do seu poder persecutor, ainda que de forma indireta (p. ex., por meio de verificação remota de dados regularmente enviados pelo administrado) , (ii) a remessa de correspondências ao imputado pedindo esclarecimentos sobre fatos - desde que comprovadamente recebidas, independentemente de resposta - e (iii)  as correspondências dirigidas a terceiros e por eles recebidas com vistas a confirmar a existência ou a natureza de fatos supostamente irregulares praticados por outrem.
1.37. De outro lado, reputa-se que não são atos inequívocos de apuração, exatamente por não envolveram investigação alguma de fatos: (i) os atos de impulso processual, como a circulação dos autos pelas diversas áreas técnicas da Administração envolvidas no procedimento, ainda que sejam emitidas manifestações ou despachos; (ii) os pareceres, meros atos opinativos que analisam fatos e sugerem providências; (iii) a eventual abertura de procedimento administrativo punitivo, pois que nesta hipótese se sabe, quando mesmo por indícios, qual é o fato ilícito praticado e quem é o responsável pela sua prática (isto é, o ato de apuração é antecedente necessário do ato de abertura do processo administrativo) . 
1.38. Nessa linha de raciocínio, não se devem confundir atos inequívocos de apuração com atos integrantes da cadeia de produção da decisão final, de sorte que haverá atos não interruptivos do prazo prescricional quinquenal e interruptivos do prazo trienal conducente à caracterização da prescrição por paralisação do processo administrativo.
ii.d)	Aplicação do entendimento aos casos concretos 
1.39. As condutas reprováveis discutidas no processo não se constituem em crime consoante decisão judicial transitada em julgado. Por isso, aplicase o prazo prescricional de cinco anos previsto no art. 1º da Lei 9.873/1999.
1.40. O Tribunal responsabilizou o ora recorrente pela conduta consistente em causação de prejuízo ao erário ante a não comprovação do bom e regular emprego de parte dos recursos pecuniários objeto das contas especiais, obtidos mediante transferência por meio do Programa Nacional de Alimentação Escolar. Nessa situação fática, como visto, o termo inicial se constitui na data de expiração do prazo para a apresentação da prestação de contas. 
1.41. Os prazos para a apresentação de contas dos recursos relativos aos Pnaes 2013 e 2014 expiraram, respectivamente, em 30/6/2014 relativamente ao Pnae 2013 (peça 2, p. 38, 39, 40, 41, 44, 45, 46 e 47) e em 12/5/2015, ao PNAE 2014 (ibid., p. 97101) .
1.42. Logo, essas datas se constituem nos termos iniciais das contagens dos prazos prescricionais respectivos.
1.43. Da cronologia trazida no Apêndice B a esta instrução, continente somente de fatos bastantes para fundar o exame da eventual incidência do instituto nos casos concretos relativos a cada um Pnaes, depreendese que períodos inferiores a cinco anos mediaram entre (i)  os fatos administrativos iniciadores das contagens dos prazos prescricionais ali assinalados e o interruptivo das contagem ali assinalado e (ii) entre este último e a decisão objurgada. 
1.44. Desse modo, não teve lugar quer relativamente aos recursos do Pnae 2013 quer relativamente aos do Pnae 2014 prescrição prevista no caput do art. 1o da Lei 9.873/1999.
iii)		Análise da eventual ocorrência da preclusão temporal objeto do art. 1o, § 1o, da Lei 9.873/1999
1.45. A relação jurídica processual judicial se estabelece na chamada relação trilateral ou tripartite, na qual são sujeitos o Estado-Juiz, o autor e o réu, sendo imparcial o Estado e parciais - por isso denominados de "partes" - o autor e o réu. No procedimento administrativo, diversamente, há uma relação jurídica em que o interessado figura no polo passivo e o Poder Público figura tanto na qualidade de sujeito parcial integrante do polo ativo, na condição de EstadoPersecutor promotor das medidas apuratórias dos fatos, como na de sujeito imparcial julgador, na qualidade de Estado-Juiz no processo administrativo, impulsionador dos atos ordinatórios, instrutórios e decisórios. Vejase a esse respeito o ensinamento de Alexandre de Moraes, bem a propósito Ministro do Supremo Tribunal de Federal relator do RE 636.886, em sua obra Direito Constitucional (15a ed., São Paulo: Atlas, 2004, p. 124) :
O devido processo legal configura dupla proteção ao indivíduo, atuando tanto no âmbito material de proteção ao direito de liberdade, quanto no âmbito formal, ao assegurar-lhe paridade total de condições com o Estado-persecutor e plenitude de defesa (direito à defesa técnica, à publicidade do processo, à citação, de produção ampla de provas, de ser processado e julgado pelo juiz competente, aos recursos, à decisão imutável, à revisão criminal) . [grifouse]
1.46. Na redação do art. 1o, § 1o, da Lei 9.873/1999, o sintagma "pendente de julgamento ou despacho" é antecedido de vírgula, do que se infere que se constitui em expressão de valor explicativo - e não restritivo   - do sentido semântico do adjetivo "paralisado". Por isso, há que ter por processo paralisado, para os efeitos desta norma, aquele em que, por praticado ato pendente por quem figure no polo ativo da relação processual constituída - ou por expirado o prazo para tanto - não há mais empecilho à prática de atos pela autoridade administrativa incumbida de praticar atos consistentes em despacho ordinatório ou instrutório ou em julgamento.
1.47. O instituto ali previsto não consiste em prescrição, vale dizer, em encobrimento da eficácia da pretensão do EstadoPersecutor ou do EstadoExequente a figurar no polo ativo da relação jurídica; a conduzirse, portanto, de modo parcial. Daí que a sua denominação de "prescrição" se constituiu numa atecnia legislativa.  
1.48. Diferentemente do que se pode pensar, não se trata de prescrição intercorrente. O que faz adjetivável de intercorrente determinada espécie do gênero prescrição é a sua ocorrência não antes de iniciado o processo, ou extraprocessualmente, mas sim quando o integrante do polo ativo da relação jurídica injustificadamente deixa de dar curso ao processo em curso - vale dizer, depois de constituída a relação processual - mediante a prática dos atos que lhe cabe, deixando-o paralisado sem justa causa pelo prazo da prescrição. Vale-se do escólio de Carlos Roberto Gonçalves (in Direito Civil Brasileiro, volume 1: parte geral. 12a ed. São Paulo: Saraiva, 2014., p. 514) : "Configura-se a prescrição intercorrente quando o autor de processo já iniciado permanece inerte, de forma continuada e ininterrupta, durante lapso temporal suficiente para a perda da pretensão" [grifouse].
1.49. Pode ela ter lugar tanto em processo cognitivo como em processo executório. Conquanto tanto no Código Processual Civil como no Código Processual Penal brasileiros só conste menção à prescrição intercorrente na execução de decisões, na Doutrina o instituto também é previsto no processo cognitivo. Ela tem lugar em processo cognitivo quando há encobrimento da eficácia de pretensão do autor; no executório, há encobrimento da eficácia de pretensão do exequente. Tratandose de procedimento de controle administrativo, em qualquer das suas fases, desde a inquisitória à decisória, eventualmente prescreve uma ou mais das pretensões do EstadoPersecutor à condenação a ressarcir o erário e a aplicar sanção punitiva. Tratandose, diversamente, do processo executório desse decorrente com base no título executivo extrajudicial em que consiste a decisão do Tribunal de Contas da União, eventualmente prescreve a pretensão do Estado-Exequente à execução da dívida.
1.50. A inércia de que trata o art. 1o, § 1o, da Lei 9.873/1999 não é do integrante de polo ativo da relação jurídica, consistente no EstadoPersecutor, causadora da perda do direito de exercer a sua pretensão, mas antes de inércia do integrante da relação jurídica na condição de autoridade administrativa que pessoaliza o Estado-Juiz em processo administrativo, incumbida de praticar atos de impulsionamento do processo (ordinatórios, instrutórios ou decisórios) depois de iniciado este com a citação válida do integrante do polo passivo da dita relação. 
1.51. Trata-se, na verdade, do instituto da preclusão temporal para o juiz.
1.52. Fredie Didier Jr., em seu Curso de Direito Processual Civil (19a ed. Salvador: JusPodivm, 2017, p. 474) , leciona: "A preclusão é definida como perda de uma situação jurídica ativa processual: seja a perda de poder processual das partes, seja a perda de um poder do juiz".
1.53. O festejado processualista cuida na mesma obra de fazer distinção entre os institutos da preclusão temporal e da prescrição: "Cabe, ainda, diferenciar preclusão temporal, prescrição e decadência. Isso porque confusões podem ser feitas entre tais institutos pelo fato de todos eles relacionaramse à ideia de tempo e de inércia" (ibid., p. 484) .  E assim conceitua prescrição: "a prescrição é o encobrimento (ou extinção, na letra do art. 189 do Código Civil) da eficácia de determinada pretensão (ibid., p. 485) " [grifouse].
1.54. O preclaro doutrinador ali também discorre sobre a preclusão temporal para o juiz (Op. Cit., p. 485486) :
Enquanto a prescrição se relaciona aos direitos a uma prestação, a preclusão temporal refere-se, tão-somente, a faculdades/poderes de natureza processual.
Demais disso, prescrição e decadência são institutos de direito material, enquanto preclusão é instituto de direito processual. A prescrição e a decadência ocorrem extraprocessualmente - malgrado sejam ambas reconhecidas, no mais das vezes, dentro de um processo -, e suas finalidades projetam-se também fora do processo: visam à paz e à harmonia sociais, bem como a segurança das relações jurídicas. Já a preclusão temporal ocorre, sempre e necessariamente, durante o desenrolar do processo, e sua finalidade precípua restringe-se, igualmente, ao âmbito processual; visa, sobretudo, ao impulso do desenvolvimento, de forma segura e ordenada, para que se chegue ao ato final (prestação da jurisdição) .
6. PRECLUSÃO PARA O JUIZ
A doutrina e a jurisprudência têm por sinônimas as designações preclusão judicial ou preclusão pro judicato, que nada mais seriam que a perda de um poder do juiz. Rigorosamente, porém, a melhor designação é preclusão para o juiz ou preclusão judicial. Preclusão pro iudicato significa julgamento implícito. Como afirma José Maria Tesheiner: "Preclusão pro judicato não significa preclusão para o juiz. Em latim, judicato significa julgado; juiz é iudex (nominativo)  ou iudicem (acusativo) . Preclusão pro judicato significa "preclusão como se tivesse sido julgado". Se houve decisão, e ocorreu preclusão, não há "preclusão pro judicato", porque esta supõe ausência de decisão. (...) Admitindo-se que haja preclusão para o juiz, diga-se, em bom português: "preclusão para o juiz"; não, preclusão "pro judicato", em mau latim"
Já vimos, ao classificarmos as preclusões, que subsistem, indiscutivelmente, em nosso sistema, preclusões judiciais lógicas e consumativas. Não se cogita, doutrinariamente, preclusão judicial temporal, já que os prazos para o juiz são impróprios. Essa lição doutrinária precisa ser revista. Não somente pelo fato de que os prazos para o juiz não podem ser anódinos, mas também pela existência de enunciados normativos expressos, como a hipótese de julgamento implícito prevista no Regimento Interno do STF, para o caso de o ministro do STF silenciar, após o prazo de vinte dias, sobre a existência de repercussão geral do recurso extraordinário (art. 324, § 2-, RISTF37; aqui, haveria uma verdadeira preclusão pro iudicato) . [grifouse]
1.55. Teve lugar a confusão citada pelo processualista entre os dois institutos na elaboração da redação do art. 1o, § 1o, da Lei 9.873/1999. 
1.56. Mediante o dispositivo ora analisado se estatuiu, na verdade, o instituto da preclusão temporal para o EstadoJuiz em processo administrativo aplicar punições por inércia em que tenha quedado a autoridade administrativa competente para a prática dos atos ordinatórios, instrutórios e decisórios cabíveis. Noutras palavras, a paralisação do processo prevista no art. 1o, § 1o, da Lei 9.873/1999 se concretiza com a inércia do Poder Público no dever de impulsioná-lo mediante a prática de atos consistentes em "julgamento ou despacho".  Nada tem que ver, portanto, com o instituto da prescrição no procedimento administrativo: encobrimento do poder processual do EstadoPersecutor ou, conforme o caso, do EstadoExequente.
1.57. Vale observar que no julgamento originador da mencionada decisão vinculante do STF, somente o Ministro Gilmar Dantas se manifestou sobre o intuito da prescrição intercorrente e ao fazê-lo, no item 5 de seu voto, intitulado "[p]rescrição intercorrente", não mencionou art. 1o, § 1o, da Lei 9.873/1999, mas antes dispositivos do processo judicial cível de execução de dívida constituída pelo título executivo extrajudicial em que consistiu a decisão do Tribunal de Contas da União (o Ministro transcreveu integralmente o art. 1o daquele estatuto legal, mas ao tratar do item 4 de seu voto, intitulado "[p]razo prescricional aplicável", e sem se debruçar sobre o § 1o) . Ali se examinou, portanto, a eventual ocorrência inércia do EstadoExequente integrante do polo ativo no processo judicial de execução de crédito. Quer dizer, não se tratou do instituto da preclusão temporal havida em procedimento cognitivo de controle administrativo por inércia do Estado-Juiz de contas ou de fiscalização de atos e contratos na desincumbência do seu dever de praticar os atos processuais integrantes da cadeia de produção da decisão final. 
1.58. Porque de interesse para esta análise mais adiante, fazse uma breve distinção das fases do procedimento ordinário cível brasileiro, cujas normas processuais se aplicam subsidiariamente ao de controle administrativo (Súmula 106 do Tribunal) .
1.59. À luz do Código de Processo Civil de 1973, Cândido Dinamarco (in Instituições de direito processual civil. 6. ed. v. II. São Paulo: Malheiros, 2002, p. 346) leciona que 
a estrutura do procedimento ordinário brasileiro costuma ser escandida pela doutrina mediante a indicação de quatro fases mais ou menos definidas, a saber: a) a postulatória, na qual se situam três dos cinco elementos estruturais dos procedimentos cognitivos (demanda, citação e resposta) ; b) a ordinatória, que culmina com o saneamento do processo na audiência preliminar; c) a instrutória, onde, como o nome diz, procede-se à instrução da causa; d) a decisória, em que tem lugar a sentença de mérito. 
1.60. A fase postulatória é "aquela em que se formulam demandas, fazem-se as citações e tem o réu a oportunidade para oferecer sua defesa. É a fase inicial do procedimento, ou introdutória" (ibid., p. 348) .
1.61. A fase ordinatória, como seu nome o diz, 
é o segmento do procedimento ordinário em que se põe ordem no processo. Na concepção brasileira do procedimento ordinário, logo que termina a fase postulatória o juiz toma decisões e determina providências destinadas a eliminar efeitos e a dar impulso ao procedimento, para que ele possa receber a instrução mediante a prova e depois chegar à sentença de mérito. Esse conjunto de atividades chama-se saneamento do processo e sanear significa: sanar, curar, purificar. O juiz saneia o processo (a) oferecendo oportunidades para que as partes exerçam plenamente o contraditório, (b) impondo exigências destinadas a eliminar irregularidades e (c) organizando as atividades probatórias a serem desenvolvidas na fase subsequente (instrutória) . Os atos ordinatórios constituem exercício do poder jurisdicional e o juiz tem o poder-dever de realizá-lo a requerimento de uma das partes ou mesmo exofficio porque é seu dever fazer constantemente o controle da presença dos pressupostos sem os quais o julgamento do mérito não é admissível. (ibid., p. 548) . [grifouse]
1.62. Dada a sua natureza persecutória, a sua fase inicial ou introdutória não é de jaez postulatório, mas antes inquisitório: nela se apuram os fatos, se responsabiliza pelas pretensas irregularidades detectadas quem supostamente as tenha praticado e se fazem as citações para oferecer aos responsáveis a oportunidade de contradizer as imputações mediante a apresentação de suas alegações de defesa.
1.63. Dáse a incidência do instituto ora examinado na hipótese de que mais de três anos medeiem entre quaisquer dos seguintes momentos processuais: (i) aquele em que, terminada a fase inicial do procedimento e iniciada a relação processual quer com a resposta do responsável quer com a caracterização da sua revelia, fazse exigível prática de atos processuais pela autoridade administrativa, revestida da qualidade de impulsionadora e julgadora; (ii)  aqueles em que, na fase ordinatória do procedimento, tomamse decisões e se determinam providências destinadas a eliminar efeitos e a dar impulso ao procedimento, mediante despachos ou decisões interlocutórias; (iii) aqueles em que, na fase instrutória, também mediante despachos ou decisões interlocutórias, saneiase o processo; e (iv) aqueles em que, na fase decisória, proferemse julgamentos.
iii.a)	Do prazo
1.64. O art. 1o, § 1o, da Lei 9.873/1999 estabelece que é de três anos o prazo relativo ao instituto específico da preclusão temporal para o Poder Público aplicar sanção na condição de EstadoJuiz em procedimento administrativo.
iii.b)	Do termo inicial da contagem do prazo
1.65. À míngua de estabelecimento na Lei 9.873/1999 do termo inicial da contagem do prazo previsto no seu art. 1o, 1o, é mister buscar subsídios no direito processual civil para formular entendimento acerca de questão arrimado nas conceituações empreendidas naquele campo do sistema jurídico brasileiro.
1.66. Some-se à distinção das fases do procedimento de controle administrativo o conceito de citação insculpido no art. 238 do Código de Processo Civil brasileiro: "Citação é o ato pelo qual são convocados o réu, o executado ou o interessado para integrar a relação processual". Como entende o Superior Tribunal de Justiça no REsp 756/RO, "nula a citação, não se constitui a relação processual". 
1.67. Daí que no procedimento de controle administrativo só há "processo" em curso desde o início da sua fase ordinatória em diante. Na sua fase inicial ou introdutória, de natureza inquisitória, não há relação processual constituída; tampouco, portanto, "processo" no sentido jurídico estrito da palavra.  
1.68. Importa notar que descabe falar em paralisação no período em que transcorre o prazo para manifestação do responsável. Enquanto este não se manifestar, ou não se caracterizar a sua revelia com a expiração do prazo para tanto, inexiste inércia do Poder Público, visto que a prática de atos consistentes em despachos ordinatórios ou instrutórios ou em julgamento sem o exame da manifestação do particular implicaria nulidade por violação das garantias constitucionais do contraditório e ampla defesa.
1.69. Nessa linha de raciocínio, por disposição expressa da Lei n° 9.873/1999, a contagem do prazo trienal previsto em seu art. 1o, 1o, tem início no momento a partir do qual passa a ser exigível a emissão pela Administração de despachos, quer ordinatórios quer instrutórios, ou julgamento. Por isso, a contagem do prazo se inicia na primeira data em que houver expediente posterior àquela em que se dá a apresentação pelo responsável de suas alegações defensórias ou a expiração do prazo a ele concedido para tanto, o que tiver lugar antes. 
iii.c)	Das causas de interrupção da contagem do prazo
1.70. A interrupção da contagem do prazo da prescrição processual prevista no último dispositivo legal citado se dá com a prática por autoridade administrativa de ato processual de qualquer jaez integrante da cadeia de produção da decisão final - quer dizer, ordinatório, instrutório ou decisório - ali simplesmente denominado de "julgamento ou despacho". Vale notar, portanto, que cumpre distinguir tal hipótese das previstas no art. 2º da Lei 9.873/1999 para a interrupção da prescrição punitiva por inércia do Estado-Persecutor.
iii.d)	Aplicação do entendimento ao caso concreto
1.71. Passase à aplicação do entendimento ao caso concreto. 
1.72. O termo final da contagem do prazo para a resposta à citação do responsável se constituiu em 13/6/2019, ante o recebimento do instrumento de comunicação de audiência (peça 10) em 14/5/2019 (peça 11) e a prorrogação em 15 dias do prazo de resposta mediante o despacho de peça 13. O responsável apresentou suas alegações de defesa em 13/6/2019 (peça 16) . 
1.73. Logo, o termo inicial da contagem do prazo relativamente a esse responsável consiste em 14/6/2019, primeiro dia em que houve expediente posterior a 13/6/2019, data da apresentação das alegações de defesa. 
1.74. Da cronologia trazida no Apêndice B a esta instrução, continente somente de fatos bastantes para fundar o exame da eventual incidência do instituto no caso concreto, depreendese que interregno inferior a três anos mediou entre os fatos administrativos iniciadores das respectivas contagens e a prolatação da decisão guerreada. 
1.75. Conclui-se que não teve lugar nos casos concretos a preclusão temporal prevista no art. 1o, § 1o, da Lei 9.873/1999.
iv)	Da eventual ocorrência da prescrição sob o regime do Código Civil 
1.76. Perfilha-se a análise da eventual ocorrência da prescrição sob o regime do Código Civil brasileiro exarada nos itens 22 a 24 da instrução aposta à peça 18 - acolhida pelo Tribunal, como memoriado - considerando que o termo inicial ali mencionado se constitui em 30/6/2014 relativamente ao Pnae 2013 (peça 2, p. 38, 39, 40, 41, 44, 45, 46 e 47) e em 12/5/2015 relativamente ao Pnae 2014 (ibid., p. 97101) .
1.77. Diante disso, conclui-se que sob tal regime não prescreveram as pretensões do Estado ao ressarcimento e à punição do ora responsável.
CONCLUSÃO
Das análises empreendidas relativamente ao mérito do recurso se conclui que:
a)  o alegado fato de que o ora recorrente não se omitiu no dever de prestar contas carece de relação com a fundamentação da decisão recorrida, de modo que a respectiva alegação não tem o condão de fazer ver erro de julgamento na decisão objurgada;
b)  os elementos probatórios ora trazidos aos autos comprovam o emprego de parte dos recursos objeto das contas especiais relativos à primeira e à segunda relação de parcelas de débito constantes do subitem 9.2 da decisão recorrente;
c)  diversamente do alegado, não se constituiu em mera falha formal a ocorrência fundadora do entendimento de que houve dano ao erário correspondente à última parcela discriminada na primeira relação de parcelas de débito imputado constante do subitem 9.2 da decisão vergastada. A ocorrência implica dano ao erário e justifica a decisão guerreada no concernente à condenação ao ressarcimento do erário nesse valor e à sanção punitiva aplicada.
PROPOSTA DE ENCAMINHAMENTO
Do exposto, propõe-se, com fundamento nos arts. 32, inciso I, e 33 da Lei 8.443, de 16/6/1992:
a)  conhecer do recurso;
b)  no mérito, dar-lhe provimento parcial para reformar a decisão objurgada de modo a manter os seus subitens 9.1, 9.3, 9.4 e 9.5 e alterar o seu subitem 9.2 com a substituição da discriminação das parcelas de débito nele constante pela seguinte:
	Valor
	Data

	R$ 17.188,00
	2/8/2013

	R$ 31.894,35
	2/10/2013

	R$ 31.900,00
	3/10/2013

	R$ 17.000,00
	7/11/2013

	R$ 9.708,90
	20/12/2013

	R$ 19.233,45
	9/9/2014

	R$ 2.474,15
	22/9/2014

	R$ 8.780,00
	10/10/2014

c)  notificar da decisão sobrevinda o recorrente e os demais interessados notificados do Acórdão impugnado, sem deixar de anexar ao expediente de notificação cópia do relatório e da fundamentação da decisão.
O Ministério Público junto ao Tribunal de Contas da União (MPTCU) , representado pela Procuradora-Geral, Dra. Cristina Machado da Costa e Silva, manifestou parcial divergência em relação à proposta técnica (peça 76) :
Trata-se de recurso de reconsideração interposto pelo Senhor José Ivaldo Martins Guimarães, ex-prefeito do município de Mãe do Rio/PA no período de 2013 a 2016, contra o Acórdão n.º 14.044/2020-TCU-1.ª Câmara, que julgou suas contas irregulares, condenou-o ao pagamento das quantias de R$ 196.912,11, referente ao Pnae/2013, e de R$ 50.288,45, referente ao Pnae/2014, e aplicou-lhe a multa do art. 57 da Lei n.º 8.443/1992, no valor de R$ 50.000,00.
2.	A tomada de contas especial foi instaurada pelo Fundo Nacional de Desenvolvimento da Educação (FNDE) , contra o ex-prefeito, em razão da impugnação parcial das despesas realizadas com os recursos do Programa Nacional de Alimentação Escolar nos exercícios de 2013 e 2014. No TCU, o responsável foi citado em decorrência das seguintes irregularidades:
- Pnae/2013:
a) despesas verificadas no extrato bancário, mas não declaradas na relação de pagamentos, rompendo o nexo de causalidade entre as despesas realizadas e os respectivos credores (débito de R$ 166.602,25) ;
b) pagamento de gêneros alimentícios em desacordo com o estipulado em contrato (débito de R$ 30.309,86) .
- Pnae/2014:
a) despesas verificadas no extrato bancário, mas não declaradas na relação de pagamentos, rompendo o nexo de causalidade entre as despesas realizadas e os respectivos credores (débito de R$ 50.288,45) .
3.	Rejeitadas as alegações de defesa apresentadas pelo gestor na fase inicial de conhecimento da TCE, e diante da insuficiência de provas da boa e regular aplicação dos recursos impugnados, prolatou-se o acórdão recorrido. Na presente etapa, analisam-se as razões pelas quais o ex-prefeito se insurge contra a decisão condenatória, sumarizadas nas peças 37-56.
4.	Em instrução à peça 74, a Serur delimitou o exame do mérito recursal a avaliar se:
a) o alegado fato de que o ora recorrente não se omitiu no dever de prestar contas se relaciona à fundamentação da decisão recorrida;
b) os elementos probatórios ora trazidos aos autos comprovam o emprego de parte dos recursos objeto das contas especiais relativos à primeira e à segunda relação de parcelas de débito constantes do subitem 9.2 da decisão recorrente, excetuada a última parcela discriminada na primeira relação, por relativa à ocorrência referida na próxima alínea desta delimitação;
c) constituiu em mera falha formal a ocorrência fundadora do entendimento de que houve dano ao erário correspondente à última parcela discriminada na primeira relação de parcelas de débito imputado constante do subitem 9.2 da decisão vergastada.
5.	Quanto ao item a) , concorda-se com a instrução quando afirma que o argumento do recorrente, de que não teria se omitido no dever de prestar contas, não possui relação com a fundamentação da decisão atacada. Como se extrai do Voto da peça 23, a condenação em débito não foi motivada pela omissão prevista no art. 16, inciso III, alínea "a", da Lei n.º 8.443/1992, como equivocadamente alega o ex-prefeito, mas decorreu de impugnação parcial das despesas realizadas com os recursos do Pnae (2013/2014) , lastreada em documentação comprobatória das irregularidades descritas no parágrafo 2.
6.	Quanto ao item c) , razão também assiste à Unidade Técnica em não acolher, por falta de provas, o argumento do recorrente de que não teria ocorrido dano ao erário no pagamento de gêneros alimentícios em desacordo com o estipulado em contrato firmado com a empresa A. K. O. dos Santos - EPP. Além dos fundamentos apresentados pela Serur, os quais, por si sós, já são idôneos para rebater a tese de que teria ocorrido mera falha formal no pagamento irregular mencionado, insta recordar que, no parecer anterior deste Parquet de Contas no processo, lavrado pelo Subprocurador-Geral Paulo Soares Bugarin (peça 21) , ficou demonstrado que a CGU, no Relatório de Auditoria (peça 4) , confirmou que os pagamentos realizados na execução contratual totalizaram o valor de R$ 684.784,23, enquanto que a empresa A. K. O. dos Santos recebeu R$ 654.474,37, sendo certo que a diferença de R$ 30.309,86 constituiu dano ao erário.
7.	Quanto ao item b) , a Serur examinou os documentos anexados ao instrumento de recurso, os quais, segundo o ex-prefeito, comprovariam que os recursos recebidos do FNDE, objeto de impugnação, teriam sido utilizados de forma adequada. Para fins de análise da documentação probatória, a Unidade Instrutiva elaborou o quadro do Apêndice A da instrução (peça 74, pp. 19-24) . Como elemento novo, o recorrente trouxe a identificação dos beneficiários dos documentos de transferências bancárias, para comparação com o extrato bancário, e verificação da regularidade das despesas.
8.	Com esteio nas provas carreadas na peça recursal, a Serur concluiu que parte das parcelas integrantes do débito foi comprovada, correspondente a R$ 32.785,00, e outra parte restou não comprovada, no valor de R$ 138.178,85 (peça 74, pp. 7-8) .
9.	Todavia, constata-se que tanto a documentação apresentada no recurso, quanto a análise empreendida pela Serur, não tratou de separar corretamente os valores de débito que foram tidos por irregulares pelo FNDE, descritos no Relatório de TCE (peça 2, pp. 180-192) , e aqueles que foram ajustados na instrução da Secex-TCE à peça 6, e que compuseram o ofício citatório, no que tange às "despesas verificadas no extrato bancário, mas não declaradas na relação de pagamentos".
10.	O comparativo da tabela abaixo demonstra as diferenças entre os débitos atribuídos pelo FNDE e pelo TCU, para os dois exercícios. Na avaliação da documentação do recurso, o que deve ser objeto de averiguação é a regularidade dos débitos imputados no acórdão condenatório, compatível com os valores da citação, e não dos débitos apurados pelo FNDE.
	Pnae (2013) 

	Débito imputado pelo TCU (citação) 
	Débito apurado pelo FNDE na fase interna

	5/3/2013
	1.000,00
	5/3/2013
	1.000,00

	2/4/2013
	1.000,00
	2/4/2013
	1.000,00

	16/5/2013
	1.300,00
	16/5/2013
	2.600,00

	16/5/2013
	1.300,00
	20/6/2013
	1.300,00

	20/6/2013
	1.300,00
	16/7/2013
	1.300,00

	16/7/2013
	1.300,00
	2/8/2013
	17.188,00

	19/7/2013
	30.066,90
	20/8/2013
	850,00

	30/7/2013
	17.212,00
	2/10/2013
	31.894,35

	20/8/2013
	850,00
	3/10/2013
	31.900,00

	2/10/2013
	8.509,00
	7/11/2013
	17.000,00

	2/10/2013
	3.935,35
	20/12/2013
	14.908,90

	2/10/2013
	8.509,00
	-
	-

	2/10/2013
	31.900,00
	-
	-

	3/10/2013
	31.900,00
	-
	-

	7/11/2013
	17.000,00
	-
	-

	20/12/2013
	1.300,00
	-
	-

	20/12/2013
	1.300,00
	-
	-

	20/12/2013
	1.300,00
	-
	-

	20/12/2013
	1.300,00
	-
	-

	20/12/2013
	4.320,00
	-
	-

	Pnae (2014) 

	Débito imputado pelo TCU (citação) 
	Débito apurado pelo FNDE na fase interna

	9/4/2014
	1.300,00
	9/4/2014
	1.300,00

	1/7/2014
	10.276,50
	1/7/2014
	10.276,50

	14/8/2014
	7.958,50
	14/8/2014
	7.958,50

	9/9/2014
	19.233,45
	9/9/2014
	19.233,45

	9/9/2014
	2.740,00
	22/9/2014
	2.474,15

	10/10/2014
	8.780,00
	10/10/2014
	8.780,00

11.	Perscrutando as informações da tabela do Apêndice A (peça 74, pp. 19-24) , composta de 20 linhas, onde a Serur analisou, para cada um dos documentos/recibos apresentados pelo recorrente, se a despesa realizada/impugnada restou comprovada ou não comprovada, entendemos necessário promover os ajustes sugeridos na quarta coluna da tabela abaixo.
	Pnae (2013) 

	Débito imputado pelo TCU
	Linha/ Apêndice A
	Conclusão/Serur
	Ajustes/MPTCU

	5/3/2013
	1.000,00
	1
	comprovada
	comprovada (peça 38) 

	2/4/2013
	1.000,00
	2
	comprovada
	comprovada (peça 39) 

	16/5/2013
	1.300,00
	3
	comprovada
	comprovada (peça 40) 

	16/5/2013
	1.300,00
	3
	comprovada
	comprovada (peça 41) 

	20/6/2013
	1.300,00
	4
	comprovada
	comprovada (peça 42) 

	16/7/2013
	1.300,00
	5
	comprovada
	comprovada (peça 43) 

	19/7/2013
	30.066,90
	-
	não analisada
	não comprovada

	30/7/2013
	17.212,00
	-
	não analisada
	comprovada (peça 44, p. 3) 

	20/8/2013
	850,00
	8
	comprovada
	comprovada (peça 45) 

	2/10/2013
	8.509,00
	-
	não analisada
	não comprovada

	2/10/2013
	3.935,35
	9
	não comprovada
	não comprovada

	2/10/2013
	8.509,00
	-
	não analisada
	não comprovada

	2/10/2013
	31.900,00
	-
	não analisada
	não comprovada

	3/10/2013
	31.900,00
	12
	não comprovada
	não comprovada

	7/11/2013
	17.000,00
	13
	não comprovada
	não comprovada

	20/12/2013
	1.300,00
	14
	comprovada
	comprovada (peça 48) 

	20/12/2013
	1.300,00
	14
	comprovada
	comprovada (peça 49) 

	20/12/2013
	1.300,00
	14
	comprovada
	comprovada (peça 50) 

	20/12/2013
	1.300,00
	14
	comprovada
	comprovada (peça 51) 

	20/12/2013
	4.320,00
	14
	não comprovada
	não comprovada

	Pnae (2014) 

	Débito imputado pelo TCU
	Linha/ Apêndice A
	Conclusão Serur
	Ajuste/MPTCU

	9/4/2014
	1.300,00
	15
	comprovada
	comprovada (peça 52) 

	1/7/2014
	10.276,50
	16
	comprovada
	comprovada (peça 53, p. 3) 

	14/8/2014
	7.958,50
	17
	comprovada
	comprovada (peça 54, p. 3) 

	9/9/2014
	19.233,45
	18
	não comprovada
	não comprovada

	9/9/2014
	2.740,00
	19
	não analisada
	não comprovada

	10/10/2014
	8.780,00
	20
	não comprovada
	não comprovada

12.	Consolidando os dados acima, constata-se que o recorrente conseguiu demonstrar a realização de despesas no valor de R$ 30.462,00 (Pnae/2013) e de R$ 19.535,00 (Pnae/2014) . Diante dessa prova, o Tribunal deve dar provimento parcial ao recurso de reconsideração para reformar o julgado combatido, excluindo-se as parcelas do débito justificadas, bem como, proporcionalmente, reduzir o valor da multa do art. 57 da Lei n.º 8.443/1992 aplicada ao recorrente.
13.	Esclarecido o mérito, em exame incidental de ofício, a Serur procedeu à análise da (in) ocorrência da prescrição das pretensões ao ressarcimento ao erário e punitiva, adotando-se as seguintes premissas:
a) ao julgar o RE 636.886, o STF deu nova interpretação ao art. 37, § 5º, da Constituição da República. Fixou a tese de que "é prescritível a pretensão de ressarcimento ao erário fundada em decisão de Tribunal de Contas";
b) cumpre adotar o mesmo regime prescricional para o exame das prescrições das pretensões à aplicação de sanção punitiva e ao ressarcimento do erário no procedimento de controle administrativo, dado o seu objetivo comum de estabelecer para o Estado prazo para agir: caracterizar o ilícito, identificar seu autor, dimensionar as consequências da conduta e impor as consequências legais;
c) até que sobrevenha norma específica, cumpre adotar no exame da ocorrência da prescrição mencionada o regime prescricional estatuído na Lei 9.873, de 23/11/1999, na linha dos recentes pronunciamentos do STF a respeito, sem deixar de empreender também o exame da prescrição segundo o prazo decenal previsto no Código Civil brasileiro;
d) ante a necessária aplicação ao caso concreto do entendimento fundador da decisão vinculante aludida no sentido de que se aplica a Lei 9.873/1999 ao procedimento de controle administrativo, cumpre examinar também a eventual subsunção da situação fática à hipótese de perda de poder processual pelo Poder Público prevista no art. 1º, § 1º, do citado diploma legal.
14.	Antes de prosseguir na análise, cabe abrir um parêntese. O auditor responsável pela instrução trouxe várias considerações, à luz da doutrina, da jurisprudência e das normas de processo civil, sobre os institutos da prescrição e da preclusão temporal (erroneamente referida na Lei n.º 9.873/1999 como prescrição intercorrente) . Suscitou, igualmente, reflexões sobre outros aspectos relevantes da prescrição no processo de controle externo, a exemplo de: i) identificação dos atos inequívocos de apuração dos fatos, diferenciando-os dos atos integrantes da cadeia de produção da decisão final; ii) características da relação jurídica que se desenvolve no procedimento administrativo, que se distingue do processo judicial; e iii) consequências, no exame da prescrição, da função que o Poder Público exerce no processo administrativo, ora atuando como Estado-Persecutor promotor das medidas apuratórias dos fatos, ora como sujeito imparcial julgador, na qualidade de Estado-Juiz.
15.	Como é cediço, o TCU está em vias de decidir, no âmbito do TC Processo 000.006/2017-3 (Rel. Min. Raimundo Carreiro) , quais posicionamentos e teses a Corte de Contas doravante irá adotar sobre a prescrição nos processos de controle externo, tendo por referência os entendimentos acolhidos pelo STF no julgamento do Tema 899 da repercussão geral.
16.	A decisão paradigma a ser tomada no referido TC tenderá a esclarecer as dúvidas hoje existentes sobre a melhor interpretação e aplicação da prescrição nos processos do Tribunal, indo ao encontro do que dispõem o art. 926 do CPC (Os tribunais devem uniformizar sua jurisprudência e mantê-la estável, íntegra e coerente) e o art. 30 da Lei de Introdução às normas do Direito Brasileiro (As autoridades públicas devem atuar para aumentar a segurança jurídica na aplicação das normas, inclusive por meio de regulamentos, súmulas administrativas e respostas a consultas) .
17.	Em que pese a centralização do debate sobre a prescrição no TC Processo 000.006/2017-3, nada impede que as contribuições ofertadas pela Serur na peça 74 sejam apreciadas pelo Tribunal nestes autos ou em outros processos em que a Unidade Técnica se manifeste com idêntico teor. Além disso, por mais sólido que venha a ser o acórdão do mencionado TC, é improvável que o tema se esgote em uma única decisão, ou que não surjam situações concretas imprevisíveis e desafiadoras, o que abre espaço para novas conjecturas teóricas, como pretendeu a Serur lançar nestes autos.
18.	Retornando ao presente caso, a Serur preparou a tabela do Apêndice B da instrução, a partir da qual concluiu que não houve prescrição relativamente aos recursos do Pnae 2013 e do Pnae/2014, pelos critérios do art. 1.º, caput (cinco anos) , e § 1.º (três anos) , da Lei n.º 9.873/1999. Na sequência, traremos nossa análise da prescrição, com algumas diferenças quanto à identificação dos marcos interruptivos.
19.	Em recentes pareceres exarados nos processos de controle externo, após a tese firmada pelo Supremo Tribunal Federal no RE n.º 636.886, esta representante do Ministério Público de Contas tem defendido que seja adotado o regime previsto na Lei n.º 9.873/1999 como solução adequada para regular a prescrição para a atuação do Tribunal, até que sobrevenha norma específica, tanto por observar os parâmetros que preponderam no conjunto de normas do direito público, como por ser, também, a norma que já vem sendo utilizada pelo STF para reger a limitação temporal ao poder sancionador do TCU. Outrossim, entende-se que deva ser aplicado o mesmo marco normativo para as pretensões punitiva e de ressarcimento do dano ao erário.
20.	Em pesquisa ao portal do STF, verifica-se que foi certificado o trânsito em julgado da decisão tomada no RE n.º 636.886 em 5/10/2021. Portanto, se já era possível o julgamento imediato de causas sobre o tema do precedente firmado, independentemente da publicação ou do trânsito em julgado do "leading case", com a certidão mencionada acima o entendimento fixado pela Suprema Corte se consolida em definitivo.
21.	Cabe registrar que a prescrição e a decadência são matérias de ordem pública que podem ser arguidas em qualquer tempo e grau de jurisdição e, inclusive, ser reconhecidas de ofício pelo julgador, o que nos leva à convicção de que o novo entendimento veiculado pelo RE n.º 636.886 tem aplicação imediata a todos os processos em curso no TCU, independentemente da época da ocorrência dos fatos.
22.	A Lei n.º 9.873/1999 apresenta um prazo geral, de cinco anos (art. 1.º, caput) , e um prazo especial, previsto no art. 1.º, § 2.º, a saber: "quando o fato objeto da ação punitiva da Administração também constituir crime, a prescrição reger-se-á pelo prazo previsto na lei penal". Com relação a essa particular hipótese, registre-se o entendimento do STJ no sentido de que a pretensão punitiva da Administração Pública em relação a infração administrativa que também configura crime em tese somente se sujeita ao prazo prescricional criminal quando instaurada a respectiva ação penal (REsp 1116477/DF, Rel. Ministro TEORI ALBINO ZAVASCKI, PRIMEIRA TURMA, julgado em 16/08/2012, DJe 22/08/2012) . Como não há notícia nos autos sobre a instauração de ação penal que verse sobre os fatos objeto desta TCE, cumpre-nos adotar o prazo geral quinquenal para a análise da prescrição no caso concreto.
23.	No que toca ao termo inicial do prazo, deve ser considerada a data da prática da infração, nos termos do art. 1.º da Lei n.º 9.873/1999. Conforme consignou a Serur, os termos a quo de contagem da prescrição coincidem com os prazos para a apresentação de contas dos recursos relativos ao Pnae/2013 e ao Pnae/2014, respectivamente, 30/6/2014 e 12/5/2015.
24.	Prevê a Lei n.º 9.873/1999 que a prescrição se interrompe "pela notificação ou citação do indiciado ou acusado, inclusive por meio de edital" (art. 2.º, inciso I) . Aqui cumpre destacar que, nesse regime legal, a interrupção se dá pela notificação ou citação propriamente dita, e não pelo despacho que a ordena. A prescrição também se interrompe "por qualquer ato inequívoco, que importe apuração do fato" (art. 2.º, inciso II) e "pela decisão condenatória recorrível" (art. 2.º, inciso III) .
25.	Sob esses fundamentos, a partir das peças constantes dos autos, houve a interrupção da prescrição nas seguintes datas:
- Em 13/12/2016, data do Parecer n.º 2591/2016-COECS/CGPAE/DIRAE (peça 2, pp. 92-95) . (Ref: Pnae/2014) 
- Em 21/12/2016, data do Parecer n.º 2590/2016-COECS/CGPAE/DIRAE (peça 2, pp. 33-37) . (Ref: Pnae/2013) 
- Em 22/2/2017, data do Parecer n.º 213/2017-DAESP/COPRA/CGCAP/DIFIN (peça 2, pp. 114-118) . (Ref: Pnae/2014) 
- Em 14/3/2017, data do Parecer n.º 225/2017-DAESP/COPRA/CGCAP/DIFIN (peça 2, pp. 54-58) . (Ref: Pnae/2013) 
- Em 30/11/2017, data do Relatório de TCE n.º 595/2017-DIREC/COTCE/CGAPC/DIFIN-FNDE/MEC (peça 2, pp. 180-192) .
- Em 3/9/2018, data de instauração do presente processo no TCU.
- Em 20/2/2019, data de encerramento da instrução preliminar da Secex-TCE (peças 6-8) .
- Em 15/5/2019, data da ciência pelo responsável do Ofício de citação n.º 1992/2019- SecexTCE (peças 11 e 17) .
- Em 14/7/2020, data de encerramento da instrução de mérito da Secex-TCE (peças 18-20) .
- Em 1/12/2020, data da Sessão em que prolatado o acórdão recorrido (peça 22) .
26.	Pelo retrospecto acima, verifica-se que não restou caracterizado no caso concreto o decurso dos prazos prescricionais de cinco e de três anos, previstos no art. 1.º, caput, e § 1.º, da Lei n.º 9.873/1999.
27.	Pelo exposto, com as devidas vênias por parcialmente divergir da Unidade Técnica, esta representante do Ministério Público de Contas manifesta-se no sentido de:
a) conhecer do recurso de reconsideração interposto pelo Senhor José Ivaldo Martins Guimarães;
b) no mérito, dar provimento parcial ao recurso, de modo a reformar a decisão recorrida mediante a substituição dos débitos do item 9.2 pelas parcelas abaixo, com redução proporcional da multa do art. 57 da Lei n.º 8.443/1992 aplicada no item 9.3.
Pnae/2013
	Data
	Valor (R$) 

	19/7/2013
	30.066,90

	2/10/2013
	8.509,00

	2/10/2013
	3.935,35

	2/10/2013
	8.509,00

	2/10/2013
	31.900,00

	3/10/2013
	31.900,00

	7/11/2013
	17.000,00

	20/12/2013
	4.320,00

	2/8/2013
	30.309,86

Pnae/2014
	Data
	Valor (R$) 

	9/9/2014
	19.233,45

	9/9/2014
	2.740,00

	10/10/2014
	8.780,00

É o relatório.

Eric Felipe Valente Pimenta (OAB/PA 21.794); Lucas Alberto Athias Salame (OAB/PA 19.649); e Rodrigo Chaves Rodrigues (OAB/PA 15.275).

Procuradora-Geral Cristina Machado da Costa e Silva.

TOMADA DE CONTAS ESPECIAL. MUNICÍPIO DE MÃE DO RIO/PA. IMPUGNAÇÃO PARCIAL DAS DESPESAS REALIZADAS COM RECURSOS DO PROGRAMA NACIONAL DE ALIMENTAÇÃO ESCOLAR - PNAE. EXERCÍCIOS DE 2013 E 2014. CITAÇÃO DO EX-PREFEITO. ALEGAÇÕES DE DEFESA INSUFICIENTES PARA AFASTAR AS OCORRÊNCIAS. CONTAS IRREGULARES. DÉBITO. MULTA. RECURSO DE RECONSIDERAÇÃO. ACOLHIMENTO PARCIAL. REDUÇÃO DO DÉBITO. REDUÇÃO PROPORCIONAL DA MULTA. NOTIFICAÇÃO.

TOMADA DE CONTAS ESPECIAL (TCE)

Secretaria de Recursos (Serur).

Preenchidos os requisitos de admissibilidade previstos nos arts. 32, inciso I, e 33 da Lei 8.443/1992, o recurso de reconsideração interposto por José Ivaldo Martins Guimarães, ex-prefeito do Município de Mãe do Rio/PA, gestão 2013-2016, contra o Acórdão 14044/2020-TCU-Primeira Câmara deve ser conhecido.
Por meio da decisão recorrida, as contas especiais do recorrente foram julgadas irregulares, com sua condenação em débito pelos valores originais de R$ 196.912,11 e de R$ 50.288,45, além de aplicação da multa do art. 57 da Lei 8.443/1992, no valor de R$ 50.000,00, em virtude de impugnação parcial das despesas realizadas com os recursos do Programa Nacional de Alimentação Escolar (Pnae) nos exercícios de 2013 e 2014, respectivamente.
Segundo aquela deliberação, detectaram-se irregularidades no pagamento de gêneros alimentícios, realizado em desacordo com o estipulado em contrato, bem como ausência de justificativas para despesas verificadas no extrato bancário, mas não declaradas na relação de pagamentos.
Nesta ocasião, o recorrente alegou, em suma, que: 
não deixou de prestar informações quando fora demandado e que, contudo, tais informações "não foram aceitas por terem sido consideradas intempestivas";
os documentos anexados aos autos provam que os recursos recebidos do FNDE para uso no Programa Nacional de Alimentação Escolar foram utilizados de forma adequada, uma vez que todos os valores apontados como não recolhidos restariam devidamente comprovados e justificados por meio de Recibos, Notas Fiscais e extratos bancários;
quanto ao pagamento de gêneros alimentícios em desacordo com o estipulado em contrato firmado com a empresa A. K. O. dos S. - EPP, sustenta que se tratou de mera irregularidade formal consistente em aquisição mediante o mencionado contrato depois de atingido o limite do saldo para compra, o que não impossibilitou o controle de suas contas, não tendo havido dano ao erário nem mau uso dos recursos objeto das contas especiais. 
A Serur analisou os argumentos, tendo concluído, a respeito das razões de apelo, que:
é improcedente a primeira alegação tendo em vista que os fundamentos da decisão recorrida não se apoiaram sobre conduta de omissão no dever de prestar contas;
novos extratos juntos aos autos no instrumento de recurso permitiram o reexame das transferências bancárias e comprovação de parcelas adicionais das despesas apresentadas; 
não procede a argumentação quanto à existência de mera irregularidade formal, pois não foram apresentadas provas contrárias aos robustos, diversos e convergentes elementos de convencimento dos autos, tendo ocorrido dano ao erário correspondente à última parcela discriminada na primeira relação de parcelas de débito imputado constante do subitem 9.2 da decisão vergastada.
Ainda, a Serur entendeu não ter ocorrido a prescrição prevista no caput do art. 1º da Lei 9.873/1999, não ter havido preclusão temporal sob o regime do art. 1º, §1º, da Lei 9.873/1999 e não ter havido prescrição sob o regime do Código Civil. Assim, a unidade instrutiva considerou lídimas a condenação em débito e a aplicação de multa ao ex-prefeito, ante a inocorrência da prescrição das pretensões punitiva e ressarcitória do Estado em face do responsável.
Em razão do acolhimento de parte dos elementos juntados aos autos na presente fase recursal, a unidade técnica propôs, em pareceres uníssonos, dar provimento parcial ao recurso, reduzindo-se o débito imputado de acordo com a tabela constante em sua manifestação, transcrita no relatório precedente.
O Ministério Público junto a este Tribunal (MPTCU) , nos autos representado pela Procuradora-Geral, Dra. Cristina Machado da Costa e Silva, manifestou-se de forma parcialmente divergente em relação à instrução da unidade técnica. 
O teor da divergência limita-se às parcelas constituintes do débito, tendo o Parquet de contas manifestado sua anuência à rejeição das pretensões recursais expostas nos itens "a" e "c" do parágrafo 4 acima. Segundo o MPTCU, na avaliação do recurso deve ser objeto de averiguação a regularidade dos débitos imputados no acórdão condenatório, compatível com os valores da citação, e não dos débitos apurados inicialmente pelo FNDE.
O parecer do MP, acompanhando a unidade instrutiva, também refutou a hipótese aventada de prescrição, considerando que não restou caracterizado no caso concreto o decurso dos prazos prescricionais insculpidos no art. 1º, caput, e §1º, da Lei 9.873/1999.
Com essas considerações, o MP propõe reformar o acórdão recorrido, excluindo-se as parcelas justificadas pelas novas informações trazidas pelo recorrente, bem como reduzir proporcionalmente o valor da multa aplicada com fundamento no art. 57 da Lei 8.443/1992.
Feito esse breve histórico, acompanho os pareceres precedentes, incorporando suas análises em minhas razões de decidir naquilo que não colidirem com as argumentações e conclusões exaradas neste voto.
No mérito, quanto aos itens "a" e "c" do parágrafo 4 acima, anuo às manifestações convergentes da Serur e do MPTCU no sentindo de que os argumentos recursais não se mostram suficientes para reverter por completo o posicionamento adotado no acórdão guerreado. De fato, os fundamentos da condenação não se pautaram pela intempestividade na prestação de contas, mas sim pela não comprovação da regular gestão dos recursos recebidos. Além disso, os argumentos apresentados não são suficientes para elidir a irregularidade consistente na aquisição de produtos sem amparo contratual.
Passa-se, então, ao exame das novas informações e justificativas quanto às demais parcelas componentes do débito e objeto da alínea "b" do parágrafo 4 acima.
A unidade recursal e o Parquet especializado apresentaram divergência quanto aos débitos imputados. O MPTCU aponta que não houve a correta separação por parte da Serur e do recorrente quanto ao conjunto de débitos a serem esclarecidos. Por outro lado, observo que o parecer do MPTCU prevê a manutenção de parcelas do débito que requerem outro olhar, especialmente aquelas justificadas por meio de devolução de TED. 
Quanto às parcelas devolvidas, a manifestação da Serur (peça 74, p. 8) deixou dúvidas ao apontar que:
Importa observar no exame empreendido mediante o Apêndice A que os valores referidos pelos recorrentes na tabela reproduzida no subitem 13.1 relativos à discriminação "TED não devolvido" na coluna "Comprovação" não integraram o débito imputado.
O MP, por sua vez, em seu parecer (peça 76, p. 3) , aponta que tais parcelas não foram analisadas pela Serur e que tampouco foram comprovadas.
Analisando-se a manifestação da Serur supramencionada, não fica evidenciado se: a) a unidade analisou tais parcelas e concluiu pelo seu afastamento e, portanto, não integrando o novo débito a ser imputado; b) não analisou tais parcelas por entender que não integraram o débito imputado pelo acórdão combatido.
De uma forma ou de outra, para o deslinde da questão acerca dos valores comprovados, assiste razão ao Parquet de contas quanto ao conjunto de parcelas do débito a ser analisado. A esse respeito, não há outro ponto de partida que não seja o exame das parcelas constantes do item 9.2 do Acórdão 14044/2020-TCU-Primeira Câmara, uma vez que o objeto da presente questão cinge-se à análise dos débitos aos quais o responsável fora condenado a ressarcir. Dessa forma, extraem-se do referido decisum as parcelas de dano atribuídas ao recorrente, acompanhadas dos exames efetuados pela Serur, MPTCU e conclusão deste Relator.
Em relação a quatro parcelas do débito referentes ao exercício de 2013 e três parcelas de 2014, entendo que resta evidente que as respectivas TED foram devolvidas, constando como crédito no extrato da conta-corrente, não respaldando a imputação de débito ao gestor, sob pena de enriquecimento ilícito da administração. Abaixo, listo as respectivas parcelas e a localização do extrato nos autos:
R$ 30.066,90 (19/7/2013, peça 2, p. 22) ;
R$ 8.509,00 (2/10/2013, peça 2, p. 25) ;
R$ 8.509,00 (2/10/2013, peça 2, p. 25) ;
R$ 31.900,00 (2/10/2013, peça 2, p. 25) ;
R$ 19.233,45 (9/9/2014, peça 2, p. 84) ;
R$ 2.740,00 (9/9/2014, peça 2, p. 84) ; e
R$ 8.780,00 (10/10/2014, peça 2, p. 85) .
Destaco, no entanto, que não procedem os argumentos recursais de que se tratou de devolução de TED quanto ao segundo apontamento de débito, no valor de R$ 31.900,00, datado de 3/10/2013, uma vez que naquela data há dois lançamentos desse valor a débito na conta, mas apenas um lançamento a crédito, restando, por conseguinte, sem comprovação.
Em sequência, quanto ao valor de R$ 3.935,35, de 2/10/2013, observa-se entre os documentos trazidos pela peça recursal que tal parcela diz respeito ao primeiro de vários pagamentos do empenho de 6/9/2013, no valor total de R$ 33.935,35 (peça 46, p. 2) . Presumindo-se a veracidade dos documentos oriundos de sistemas da prefeitura e a boa-fé do gestor, entendo que os respectivos apontamentos merecem ser afastadas do dano.
Quanto aos débitos de R$ 17.000,00 (7/11/2013) e R$ 4.320,00 (20/12/2013) , o documento apresentado à peça 47 indica que o referido empenho de 6/8/2013, no valor total de R$ 21.230,00, foi objeto de duas ordens de pagamento (peça 47, p. 2 e 3) , respectivamente, nos valores e datas que correspondem às duas precitadas parcelas, merecendo as alegações recursais serem acolhidas quanto a esses dois itens.
A tabela a seguir traz o resumo das parcelas do débito constante do item 9.2 do acórdão recorrido, as análises técnicas e a conclusão esposada neste voto:
	Parcela
	Valor
	Exame Serur
	Exame MPTCU
	Conclusão do Relator

	05/03/2013
	1.000,00
	Comprovada
	Comprovada
	Acompanhar

	02/04/2013
	1.000,00
	Comprovada
	Comprovada
	Acompanhar

	16/05/2013
	1.300,00
	Comprovada
	Comprovada
	Acompanhar

	16/05/2013
	1.300,00
	Comprovada
	Comprovada
	Acompanhar

	20/06/2013
	1.300,00
	Comprovada
	Comprovada
	Acompanhar

	16/07/2013
	1.300,00
	Comprovada
	Comprovada
	Acompanhar

	19/07/2013
	30.066,90
	-
	Não comprovada
	Comprovada. TED Devolvida (peça 2, p. 22) 

	30/07/2013
	17.212,00
	-
	Comprovada (peça 44, p. 3) 
	Acompanhar

	20/08/2013
	850
	Comprovada
	Comprovada
	Acompanhar

	02/10/2013
	8.509,00
	-
	Não comprovada
	Comprovada. TED Devolvida (peça 2, p. 25) 

	02/10/2013
	3.935,35
	-
	Não comprovada
	Comprovada. 1º pagamento parcial do Empenho de 6/9/2013, no valor total de R$ 33.935,35 (peça 46, p. 2) e nota fiscal do valor total (peça 46, p. 6) .

	02/10/2013
	8.509,00
	-
	Não comprovada
	Comprovada. TED Devolvida (peça 2, p. 25) 

	02/10/2013
	31.900,00
	-
	Não comprovada
	Comprovada. TED Devolvida (peça 2, p. 25) 

	03/10/2013
	31.900,00
	Não comprovada
	Não comprovada
	Não comprovada

	07/11/2013
	17.000,00
	Não comprovada
	Não comprovada
	Comprovada (peça 47) : empenho de 6/8/2013, no valor de R$ 21.320,00 pago em 2 parcelas (R$ 17.000,00 e R$ 4.320,00) e nota fiscal emitida no valor total.

	20/12/2013
	1.300,00
	Comprovada
	Comprovada
	Acompanhar

	20/12/2013
	1.300,00
	Comprovada
	Comprovada
	Acompanhar

	20/12/2013
	1.300,00
	Comprovada
	Comprovada
	Acompanhar

	20/12/2013
	1.300,00
	Comprovada
	Comprovada
	Acompanhar

	20/12/2013
	4.320,00
	Não comprovada
	Não comprovada
	Comprovada (peça 47) : empenho de 6/8/2013, no valor de R$ 21.320,00 pago em 2 parcelas (R$ 17.000,00 e R$ 4.320,00) e nota fiscal emitida no valor total.

	02/08/2013
	30.309,86
	Não comprovada (Análise destacada) 
	Não comprovada
	Acompanhar

	09/04/2014
	1.300,00
	Comprovada
	Comprovada
	Acompanhar

	01/07/2014
	10.276,50
	Comprovada
	Comprovada
	Acompanhar

	14/08/2014
	7.958,50
	Comprovada
	Comprovada
	Acompanhar

	09/09/2014
	19.233,45
	Não comprovada
	Não comprovada
	Comprovada. TED Devolvida (peça 2, p. 84) 

	09/09/2014
	2.740,00
	-
	Não comprovada
	Comprovada. TED Devolvida (peça 2, p. 84) 

	10/10/2014
	8.780,00
	Não comprovada
	Não comprovada
	Comprovada. TED Devolvida (peça 2, p. 85) 

Diante do exposto na tabela anterior, restaram como componentes do dano ao erário a parcela de R$ 31.900,00, de 3/10/2013, e o valor de R$ 30.309,86, de 2/8/2013, consoante análise individual realizada pela Serur.
Como conclusão, proponho, no mérito, acolher parcialmente o recurso apresentado pelo responsável, substituindo-se as parcelas constantes do débito apontadas no acórdão original e reduzindo-se, proporcionalmente, a sanção aplicada com fundamento no art. 57 da Lei 8.443/1992.
Dessa forma, voto para que seja adotada a minuta de acórdão que trago à consideração deste colegiado.
TCU, Sala das Sessões Ministro Luciano Brandão Alves de Souza, em 16 de agosto de 2022.
Ministro VITAL DO RÊGO 
Relator